【裁判字號】    88,訴,1992
【裁判日期】    891116
【裁判案由】    組織犯罪防制條例
【裁判全文】
臺灣臺中地方法院刑事判決                        八十八年度訴字第一九九二號
    公  訴  人  臺灣臺中地方法院檢察署檢察官
    被      告  戊○○
    指定辯護人  本院公設辯護人  午○○
    被      告  庚○○
    右  一  人
    選任辯護人  林益輝
    被      告  己○○
                壬○○
                甲○○
    右三人共同
    指定辯護人  本院公設辯護人  午○○
右列被告因組織犯罪防制條例案件，經檢察官提起公訴（八十八年度偵字第一九０八
六號），本院判決如左：
    主  文
戊○○共同意圖為自己不法之所有，以恐嚇使人將本人之物交付，未遂，累犯，處有
期徒刑壹年貳月。
庚○○、己○○、壬○○、甲○○均無罪。
    事  實
一、戊○○前曾於民國八十六年十二月間因犯賭博罪，經臺灣高等法院臺中分院判處
    有期徒刑四月，於八十七年四月七日確定，於八十七年五月二十五日以易科罰金
    執行完畢，仍不知悔改。緣南投縣南投市公所於八十八年六月二十五日，辦理南
    投市坑內坑第二期排水改善工程之對外公開招標作業，並於同日下午四時許對外
    公開招標結果，該工程係由陳福益營造有限公司負責人癸○○（即亦為臺中龍井
    鄉龍西村村長）以新臺幣（下同）八千一百萬元之金額得標，戊○○與巳○○（
    綽號為臺語之「消遣」，公訴人誤認為「瘋犬」，另案由本院八十九年度訴字第
    三五八號審理中）、卯○○（另案由臺灣臺東地方法院審理中）共同基為自己不
    法所有之意圖，於八十八年六月二十五日下午五時三十分許，由卯○○指派戊○○、巳○○前往癸○○位於臺中縣龍井鄉○○村○○路一四七號住處，因癸○○
    有事不在家中，戊○○及巳○○乃向癸○○之妻子丑○○○及女兒寅○○恐嚇稱
    ：癸○○標得坑內坑排水改善工程，伊老大很不高興，癸○○要拿出得標金額之
    三成（約二千四百三十萬元），若不趕快出面處理，外面還有很多人，你住處隨
    時都會被開一開（意指開槍）等語，並留下抄有戊○○之0000000000
    號行動電話號碼之字條一紙予寅○○，囑其轉交予癸○○，並要癸○○迅速與其
    連絡，致寅○○、劉林素媜心生畏懼。嗣癸○○返家後，知悉上情，亦心有所懼
    ，即撥打上開電話與戊○○聯絡，惟因電話訊號不佳而無法聯絡，致未交付金錢
    予戊○○等人，因而恐嚇取財未遂。
二、案經臺灣臺中地方法院檢察署檢察官指揮刑事警察局偵二隊二組及臺中縣警察局
    烏日分局、南投縣警察局南投分局偵查起訴。
    理  由
甲、有罪部分：
一、訊據被告戊○○固供稱有與關係人巳○○至癸○○住處查問之行為，惟否認有何
    恐嚇取財之行為，辯稱：開標當天下午，卯○○要伊去臺中縣龍井鄉癸○○住處
    ，問南投市坑內坑第二期工程是否由他得標，伊於當天下午便與巳○○一起去，
    因巳○○知道他的住處，伊二人到該處所後癸○○不在，他老婆及女兒在家，伊
    問他太太說該工程是否為你們標到，你們要自己做，還是要向人借牌，他太太稱
    不知道，並要伊留下電話，伊便留0000000000號給她，要他回來打電
    話與伊聯絡，後來便離開了，並沒有恐嚇取財之行為云云。惟查：
（一）證人寅○○於八十八年八月十九日偵查時證稱：八十八年六月二十五日下午五
      時三十分許，有二名男子到伊家中找伊爸爸癸○○，當時伊父親不在家，其中
      一名男子問伊，南投市坑內坑工程向人領標，向何人寄標，他說這個工程你們
      標的數目差太多，他們老大不高興，叫伊父親要拿三成出來，伊說此事伊不清
      楚，要問伊父親，他們便要伊趕快聯絡，但伊說無法聯絡，他們便說叫伊父親
      癸○○趕快出面處理，不然他們外面還有人，是否要他們來開一開（臺語），
      他們後來留下一張紙條，上有一支行動電話號碼，叫伊父親與他們聯絡，伊父
      親回來後，有與他們聯絡，但均收不到訊號，紙條後來就丟掉了等語。證人寅
      ○○於八十九年七月十八日本院訊問時到庭結證稱：「（八十八年六月二十五
      日之情形？）當天下午五點多，戊○○跟另外一位男的（事後才知道他的外號
      叫「消遣」）到我家，家裡只有我與我母親在場，他們問我們說我們為何會有
      標單，標單何來，我們回答說不知道，他們就說我們不講，他們有兩輛車會來
      跟我們開一開，我們覺得是要開槍的意思，他們說要問誰知道，我就說我父親
      知道，他們要我父親出來，我說我父親不在，他說要我馬上聯絡我父親回來，
      他們要在這裡等，我說他沒帶電話，聯絡不到，我請他們留下電話，我父親回
      來再跟他們聯絡，他們就離開了，我父親回來後有打那隻電話，但打不通，後
      來就沒有在聯絡。」、「六月二十七日晚上十一點多，有人來開槍，前門被開
      了六槍，開槍的人沒有看到，也沒看到開槍的車子，我們人沒有受傷。」等語
      ，證人寅○○之證詞前後一致，並無矛盾瑕疵之處，當可採信。證人丑○○○
      於同日審理時亦證述：陳述與寅○○相同等語，證人丑○○○與寅○○與被告
      並無怨隙，當無構陷之必要，其二人之證詞自屬可採。
（二）關係人巳○○雖於本院八十九年十一月二日審理時陳稱：「（六月二十五日有
      無跟戊○○去癸○○家？）當天下午三、四點時，戊○○打電話給我說不知道
      癸○○家，要我帶他去，我就帶他一起去，另外有兩位戊○○的朋友一起去，
      當時天快暗了，只有我與戊○○兩人進去，癸○○家裡只有他太太跟他女兒在
      家，我就問她們癸○○是否有得標工程，因為癸○○不在，戊○○就留電話要
      癸○○回來後與他聯絡，我們沒有恐嚇他們，並說要開槍的話，後來我就回家
      ，二十八日下午我看電視新聞才知道癸○○家被開槍的事情。」云云，關係人
      巳○○為本案共犯，目前正由本院另案審理中，其上開陳述與證人寅○○、丑
      ○○○之證述，顯然不符，是此顯係迴護被告戊○○，自不足採信。
    綜上所述，被告戊○○所辯，顯係事後卸責之詞，洵難採信，事證明確，其上揭
    恐嚇取財未遂之犯行，足堪認定。
二、核被告戊○○所為，係犯刑法第三百四十六條第三項、第一項之恐嚇取財未遂罪
    。被告戊○○與關係人巳○○、卯○○間就上開犯行，有犯意聯絡及行為之分擔
    ，均為共同正犯。被告以一恐嚇取財之行為，致被害人劉伶純、丑○○○及癸○○三人心生畏懼，為一行為觸犯數罪名，為想像競合犯，應依刑法第五十五條之
    規定論以一罪。被告已著手於犯罪行為之實施，然未生將財物置於其實力支配下
    之結果，為未遂犯，爰依刑法第二十六條規定，依既遂犯之刑度減輕其刑。被告
    前曾於八十六年十二月間因犯賭博罪，經臺灣高等法院臺中分院判處有期徒刑四
    月，於八十七年四月七日確定，於八十七年五月二十五日以易科罰金執行完畢之
    事實，有臺灣臺中地方法院被告全國前案紀錄表、臺灣臺中地方法院檢察署刑案
    資料查註記錄表各一份在卷可稽，其受有期徒刑之執行完畢後，五年以內再犯有
    期徒刑以上之本罪，為累犯，應依法加重其刑。刑法加重、減輕之事由，先加後
    減之。爰審酌被告以恐嚇方法欲取得財物，使被害人心生畏懼，犯後否認犯行，
    尚無悔意，恐嚇而欲取得之金額多達二千四百三十萬元，且其結果顯可影響南投
    市工程之品質，造成公共工程品質低落之結果，其惡性重大等一切情狀，量處如
    主文所示之刑。
乙、不另為無罪之諭知部分：
一、公訴意旨略以：被告戊○○與本案被告己○○、庚○○、壬○○、甲○○四人，
    以及本案關係人丁○○（另案由臺灣臺東地方法院審理中，其於八十三年八月一
    日及八十七年八月一日，當選南投縣南投市第五屆及第六屆民意代表會代表及主
    席）、卯○○、巳○○與丙○○（現經本院通緝中）、吳家鎮（另案由公訴人通
    緝中）共同基於概括之犯意聯絡，自八十七年初起在南投縣、臺中縣、市等中部
    地區，共同組織對於南投市公所辦理各項對外招標工程，以恐嚇、恐嚇取財、強
    暴、脅迫及妨害自由等方式，進行工程圍標及強索保護費以獲取不法利益之犯罪
    集團。其犯罪模式，係以關係人丁○○為首，由關係人卯○○負責指揮被告戊○○、庚○○、甲○○、己○○、丙○○、壬○○等人，先後在南投市公所一樓及
    大門外，攔阻不特定之營造廠商前往領取投標單，並強行抄錄該營造廠商之公司
    行號地址、電話，及在南投市郵局內及大門外守候，攔阻手持內附南投市公所對
    外招標工程投標單之牛皮紙袋前往投標之不特定被害人，以交付一萬元之對價，
    要求被害人放棄投標，或警告其等不得投標；如有不從，即由被告戊○○、庚○○等人以電話通知卯○○，再由關係人卯○○自行或教唆被告戊○○、丙○○以
    恐嚇之方式，嚇令各參加投標之營造廠商放棄投標或繳交數百萬元不等之保護費
    ；再有不從，即由關係人卯○○更行教唆巳○○等人強押被害人取款繳交保護費
    ，或前往被害人住所前開槍示威致被害人心生畏懼而交付財物，以進行工程圍標
    及獲取不法利益：
（一）本案關係人丁○○得知南投市公所將於八十七年六月間辦理貓羅溪綠化工程對
      外公開招標作業，及被害人乙○○有意前往競標該工程，乃由關係人卯○○向
      被害人乙○○恐嚇稱若要標該工程，要拿一千萬元給伊等語，被害人乙○○未
      予理會。嗣於八十七年六月十九日南投市公所公開招標貓羅溪綠化工程開標結
      果，果為被害人乙○○以八千四百九十萬元得標，關係人丁○○即教唆巳○○
      及一不詳姓名之男子二人共同於開標當日在南投市公所強押被害人乙○○，前
      往南投市三玄宮旁福興里之村里長辦公室內，與在場等候之關係人丁○○、卯
      ○○及被告戊○○等人見面，被害人乙○○因心生恐懼，即向丁○○哀求不要
      拿一千萬那麼多，關係人丁○○遂告稱被害人乙○○，謂該工程伊已都交由卯
      ○○處理等語，關係人卯○○聞言乃立即答稱：「不行，一毛都不能少」。關
      係人卯○○遂教唆巳○○及一不詳姓名之男子二人繼續強押被害人乙○○前往
      臺中縣龍井鄉龍西村村長癸○○住處取款，因癸○○不在，關係人巳○○等人
      復強押被害人乙○○轉至彰化市臺灣銀行彰化分行領取其前因上開工程投標所
      繳交之押標金九百一十萬元交付巳○○及該不詳姓名之男子二人。渠等二人得
      款後，即將被害人乙○○釋放，亦未曾再向被害人乙○○索取餘款九十萬元。
（二）關係人丁○○得知南投市公所將於八十八年六月二十五日辦理南投市坑內坑第
      二期排水改善工程對外公開招標作業，及南投市民意代表即被害人辛○○有意
      前往競標該工程，並業於八十八年六月初前往南投市公所領取標單。關係人丁○○乃於八十八年六月二十二日下午四時許，教唆不詳姓名之男子以電話通知
      被害人辛○○前往南投市三玄宮與丁○○會面洽談投標事宜，被害人辛○○遂
      立即驅車前往三玄宮旁福興里村里長辦公室內等候丁○○。嗣於關係人丁○○
      、卯○○及丙○○陸續到場後，關係人卯○○即向被害人辛○○謂：「南投市
      坑內坑第二期排水工程你別想做，之前叫你拿三百萬先給我們用都拿不出來了
      ，故該工程你也別想做了。」等語，被害人辛○○即向關係人卯○○答稱：「
      你沒資格叫我別做該工程，該工程連南投市長都無法干擾我了」等語，關係人
      丁○○見狀遂向被害人辛○○告稱：「我在管的工程，你別想插手。」等語，
      被害人辛○○聞言不悅，乃向關係人丁○○表示無意繼續交談，並轉身欲行離
      開；關係人卯○○見狀遂即上前阻擋被害人辛○○離去，並命被告丙○○拿槍
      出來，及向被害人辛○○恐嚇稱若伊不答應放棄競標南投市坑內坑第二期排水
      工程，便別想離開等語，致被害人辛○○心生畏懼，遂立即同意放棄參加上開
      工程競標，並依丁○○之要求交付標單，始獲釋放，被害人辛○○遂於獲釋後
      翌日將前開標單交付被告戊○○。事後，被害人辛○○因心有不甘，乃委託南
      投市代表會副主席謝春祺前向關係人卯○○交涉，關係人卯○○乃向謝春祺坦
      承伊確有叫「大頭」（即丙○○）拿傢伙（即手槍）恐嚇被害人辛○○放棄投
      標前開工程及交出四份領標單等事實，並向謝春棋自承：「我本來要給他死，
      辛○○因苦苦哀求我後，我才放他走，以前我們海口人在處理這種事情，早就
      開槍打死他了，這次是給他機會原諒他。」等語。
（三）關係人丁○○得知南投市公所將於八十八年六月二十五日辦理南投市坑內坑第
      二期排水改善工程對外公開招標作業，除以強暴、脅迫及妨害自由之方式阻止
      被害人辛○○前往競標該工程外，並教唆關係人卯○○指揮被告戊○○及不詳
      姓名之男子在南投市公所一樓及大門外守候，強行攔阻不特定之營造廠商前往
      領取標單，並強行抄錄該營造廠商之公司地址、電話。適被害人即陳福益營造
      有限公司負責人癸○○（即臺中縣龍井鄉龍西村村長）於八十八年六月十八日
      上午前往南投市公所洽領標單時，見狀即在南投市公所內躲藏至中午十二時二
      十分許待被告戊○○等人離去後，始行匆忙開車返家。
（四）關係人丁○○、卯○○於八十八年六月二十七日晚上十一時十五分許教唆被告
      戊○○及巳○○等人共同持有具有殺傷力之制式手槍一支，前往被害人癸○○
      之前開住所大門外共開六槍示威後駕車逃逸。
    因認被告戊○○涉犯組織犯罪防制條例第三條第一項發起、主持、參與犯罪組織
    罪嫌、政府採購法第八十七條第五項、第四項、第三項意圖獲取不法利益而以其
    他方式之合意，使廠商不為投標之競爭未遂罪、刑法第三百四十六條第三項、第
    一項恐嚇取財未遂罪、槍砲彈藥刀械管制條例第七條第四項未經許可持有制式槍
    砲罪、同條例第十二條第四項未經許可持有子彈罪云云。
二、被告戊○○堅決否認有為上開公訴人所指之犯行，辯稱：伊於八十七年六月十九
    日並未在福興里辦公室，因伊父親陳登炎於同年月二十日出殯，伊不可能於前一
    日再至福興里辦公室；又伊是受辛○○之託拿投標單資料給卯○○，不是幫卯○○向辛○○拿投標資料，其二人之間發生何事，伊不清楚；卯○○曾打電話問伊
    有沒有空，叫伊從八十八年六月一日起上午八時去南投市公所監視有無營造商去
    領取南投市坑內坑工程之標單，若有人去，便告訴他，且每天有二千元可領，伊
    在公所廁所旁等，若有人去領標，伊便詢問他姓名或電話，對方會留電話給伊；
    伊亦未曾至癸○○家中開槍，癸○○住處遭人開槍之事，伊亦是看報才知曉等語
    。
三、經查：
（一）證人乙○○於八十九年七月十八日本院訊問時結證稱：「（八十七年六月間從
      事何職？）我在承包鳳凰谷鳥園的工程，我是下包，我沒有開公司行號，有請
      砂石車司機及挖土機的司機，我平常是做零星的小工程，八十七年六月間我有
      要去競標貓羅溪的綠化工程，六月十九日開標當天，在南投市公所的開標場，
      巳○○與另外一位年約三十餘歲我不認識的人把我押走，辰○○自己開車，另
      一個人坐在我旁邊，我自己開另一部車，到南投市三玄宮旁的福興里里長辦公
      室，後來我又被帶到癸○○的辦公室。」、「（在福興里辦公室有無看到戊○○等人？）沒有。」等語，而證人乙○○於八十八年十月十九日偵查時亦證稱
      ：當時在福興里辦公室者有丁○○、卯○○及另二名男子等語，亦未提及被告
      戊○○在場，其此部分之證述一致，是可證被告戊○○於當日並未參與恐嚇取
      財之行為。
（二）本案關係人巳○○於八十九年十一月二日本院審理時到庭陳稱：福興里辦公室
      裡有丁○○、乙○○、「阿和」，還有另外一位伊不知姓名之人，被告戊○○
      沒有在場等語。本院再次訊問：當天有無看過戊○○？其仍答稱；記憶中沒有
      等語。又本案關係人丁○○於八十九年六月二十七日本院審理時，以及關係人
      卯○○於八十九年九月十四日本院審理時均陳稱：不知被告戊○○在場等語，
      是依當場在福興里辦公室相關人之陳述，均無被告戊○○在該處之事實，公訴
      人認被告戊○○在場，尚屬誤會。又被告戊○○其父親陳登炎於八十七年六月
      二十日出殯等情，有被告提出之訃聞一件可證，衡諸吾國社會常情，為人子女
      者，實難於父親出殯之前一日即同年月十九日再陪同關係人丁○○等人至福興
      里辦公室，再綜合上開證人及關係人之證述，被告戊○○之上開辯詞，應可採
      信。
（三）證人辛○○於八十九年十一月二日本院審理時結證稱：「我是有於八十八年六
      月間，在南投市公所碰到戊○○，跟他說我不標了，要他到車上拿標單，但他
      拿給誰我不清楚，因我看到戊○○常常在丁○○的辦公室裡泡茶，所以才叫他
      去拿標單‧‧‧‧是我自己叫戊○○去拿標單，沒有人指定要他去拿。」等語
      ，是依證人辛○○之證詞，被告戊○○之所以會代送標單，係因證人辛○○所
      委託代送，並非其基於共同犯意而分擔拿取證人辛○○標單之行為，是亦難僅
      因其送託代為拿取標單即認其亦屬共犯，而涉有違反組織犯罪防制條例之行為
      5。
（四）被告戊○○雖坦承其於從八十八年六月一日起有去南投市公所監視有無營造商
      去領取南投市坑內坑工程之標單，但並無強行攔阻之行為。而證人癸○○於八
      十八年八月十九日偵查時到庭證稱：南投市坑內坑第二期工程於八十八年六月
      一日起至同年月二十四日止讓廠商前往領取標單，伊是於八十八年六月十八日
      領取競標資料，當日伊開車載伊女兒寅○○至南投市公所領取標單，後由伊女
      兒上去取標單，伊在地下停車場之汽車內等待等語。證人寅○○於同日亦證稱
      ：八十八年六月十八日伊有陪同父親癸○○一同去南投市公所領取競標資料，
      伊上去領取資料時，程序均很正常，有無其他人伊並未注意等語，是依證人癸○○與寅○○之上開證詞，其去領取投標文件時並無受到阻礙，是被告戊○○
      並無以非法方式使廠商無法投標之行為。其雖有至南投市公所查看之行為，唯
      單純之監看並不該當於上開法條之構成要件，故在無其他證據可資證明被告戊○○有公訴人所起訴法條之犯行，自不得僅以其有在場監看，即遽認其有犯罪
      行為。
（五）組織犯罪防制條例所稱之犯罪組織，係指三人以上，有內部管理結構，以犯罪
      為宗旨或以其成員從事犯罪活動，具有集團性、常習性及脅迫性或暴力性之組
      織，此為該條例第二條所明定。是可知所謂犯罪組織，首重者在其內部具有「
      管理結構」，次論者乃其成立宗旨在於「從事犯罪」，其三者乃其整體而言具
      有集團性、常習性及脅迫性等特質。又所謂「內部管理結構」即有上下屬從關
      係之謂，亦即組織內部有主持人或首領與幫眾層級之分，有階級領導，下屬須
      服從主持人或首領之命令行事，違抗者依內部規範懲處。至所謂「常習性」指
      組織以長期存續為目的。公訴人起訴被告戊○○之此部分行為，多係被告戊○○其受關係人卯○○之僱請，以每日二千元之價格受託從事上開行為，難認其
      與卯○○之間具有內部管理之組織性。依證人證詞及物證，尚無直接證據足以
      證明被告等人係具有集團性、常習性、暴力性或脅迫性之犯罪組織。
（六）公訴人認被告戊○○涉犯槍砲彈藥刀械管制條例第七條第四項未經許可持有制
      式槍砲罪、同條例第十二條第四項未經許可持有子彈罪，係以其曾於八十八年
      六月二十五日晚間前至證人癸○○住處恐嚇取財為主要依據。惟此部分，並無
      任何證人親眼目睹而指認被告戊○○有持有制式槍彈而對證人癸○○住處開槍
      之行為，而警方並未查扣該犯罪之槍枝，亦無法認定所射擊槍枝究係制式手槍
      或仿造手槍，且同案共犯中亦無人供述被告戊○○有持槍犯罪之行為，被告戊○○自始均否認有參與開槍恐嚇之事，是本案並無任何證據可資證明被告戊○○確有公訴人所指之違反槍砲彈藥管制條例之犯行。縱其曾對證人寅○○恐嚇
      稱：要來開一開等語，然證人寅○○於八十八年八月十九日偵查時亦證稱：八
      十八年六月二十七日上午另有二名男子來伊住處，與二十五日不是同一批人，
      伊父親也在家，他們告訴伊父親坑內坑二期工程，他老大要三成，但伊父親說
      只給二百萬元，對方便不高興的說要伊等著吃子彈，便離開了等語，是有至證
      人癸○○家中恐嚇者非僅被告戊○○及關係人巳○○二人，故在無上開事證可
      資證明之情形下，自不得以擬制推測之方式，任意推論被告戊○○有開槍恐嚇
      之行為，致違刑事訴訟之法則。
四、綜上所述，被告戊○○此部分所辯，應屬可採。此外，復查無其他證據足資證明
    被告戊○○就此部分有公訴人所指之犯行，本院就此部分本應為無罪之諭知，惟
    依公訴意旨，認此部分與前開有罪部分，具有牽連犯之裁判上一罪關係，依審判
    不可分原則，爰不另為無罪之諭知。
丙、無罪部分：
一、公訴意旨略以：被告己○○、庚○○、壬○○、甲○○四人與本案關係人丁○○
    卯○○、被告戊○○、丙○○、關係人吳家鎮、巳○○共同基於概括之犯意聯絡
    ，自八十七年初起在南投縣、臺中縣、市等中部地區，共同組織對於南投市公所
    辦理各項對外招標工程，以恐嚇、恐嚇取財、強暴、脅迫及妨害自由等方式，進
    行工程圍標及強索保護費以獲取不法利益之犯罪集團。八十八年六月二十五日下
    午一時許證人癸○○與其堂弟子○○共同前往南投市○○○路三十號南投市郵局
    投寄標單時，復遇同案共犯卯○○教唆被告庚○○、甲○○、己○○、壬○○等
    人在南投市郵局內守候，強行攔阻癸○○及子○○二人，擬以一萬元之對價要求
    其放棄投標及警告其等不得投標，適逢巡邏警察進入該郵局內巡邏盤查被告庚○○等人，證人癸○○等二人乃趁隙郵寄標單後迅速離去。因認被告庚○○、己○○、壬○○、甲○○等四人亦涉犯組織犯罪防制條例第三條第一項發起、主持、
    參與犯罪組織罪嫌、政府採購法第八十七條第五項、第四項、第三項意圖獲取不
    法利益而以其他方式之合意，使廠商不為投標之競爭未遂罪云云。
二、按犯罪事實應依證據認定之，無證據不得推定其犯罪事實，刑事訴訟法第一百五
    十四條定有明文。而刑事訴訟法上所謂認定犯罪事實之證據，係指足以認定被告
    確有犯罪行為之積極證據而言，該項證據自須適合於被告犯罪事實之認定，始得
    採為斷罪資料，最高法院二十九年上字第三一０五號著有判例。又認定犯罪事實
    所憑之證據，無論係直接證據或間接證據，其為訴訟上之證明，須於通常一般之
    人均不致有所懷疑，而得確信其為真實之程度者，始得據為有罪之認定，倘其證
    明尚未達到此一程度，而有合理之懷疑存在，復無其他調查途徑可尋，法院即應
    為無罪之判決，最高法院七十六年台上字第四九八六號著有判例。
三、公訴人認被告涉有上開罪嫌，係以被告四人於偵查時供述綦詳，並有南投市郵局
    錄影帶一捲為其主要依據。訊據被告庚○○、己○○、壬○○、甲○○四人堅決
    否認有任何前述公訴人所指之犯行，被告庚○○辯稱：當日是卯○○叫伊等四人
    至南投市郵局，若伊等看見有人拿牛皮紙袋要寄，就打電話至球中天撞球場給卯
    ○○向他回報，他會處理，但伊等並不知他要做什麼，當日下午一時許，有一個
    人拿牛皮紙袋來，伊即過去詢問，態度不兇，想看他寄什麼東西，剛好一位警察
    過來查問，伊即離開，當日伊並無得到任何代價，且只有幫卯○○這一次等語。
    被告己○○辯稱：伊與丁○○、卯○○、戊○○、庚○○都不認識，當日伊是去
    球中天撞球場找甲○○，待了半個小時後，甲○○問伊有沒有空，跟壬○○、庚○○、甲○○一起去郵局，伊四人就一起去南投市郵局，庚○○說如果看到有人
    拿牛皮紙袋要投寄，就通知他，伊一直在外面，沒有去攔阻別人，伊有通知庚○○有兩個人寄郵包，要去之前，在球中天撞球場卯○○有拿一千元給伊四人，其
    他的事情，伊均不知道等語。被告壬○○辯稱：伊與丁○○、卯○○他們都不認
    識，當天伊是去球中天撞球場找甲○○，伊四人是待到下午兩點多離開，伊有通
    知庚○○說有兩個人去寄郵包，要去之前，在球中天撞球場卯○○就拿一千元給
    我們四人做為吃中飯之用，當天下午一時多，有人來投寄牛皮紙袋，伊有過去查
    看，但沒有攔阻其投寄，後來警察有過來盤查，伊有拿出身分證給警察看，之後
    伊與甲○○等人就一起回去了等語。被告甲○○辯稱：卯○○是球中天撞球場的
    負責人，伊於八十八年六月二十三日上班，六月二十五日當天卯○○問伊有沒有
    空，要伊去郵局，看有沒有人寄郵包，如果看到有人寄郵包，就通知他，卯○○
    跟伊說庚○○會開車載我們去，所以伊與己○○、壬○○就搭庚○○的車去郵局
    ，伊在郵局沒有攔阻別人寄郵包，伊以前不認識庚○○等語。
四、經查：
（一）證人子○○八十九年七月十八日本院訊問時結證稱：「（八十八年六月間從事
      何職？）我與癸○○是堂兄弟，六月底我陪癸○○去南投市郵局投寄標單，我
      一人下車去寄標單，有兩個人在郵局內問我是哪一家，我說不清楚，我是幫人
      家寄的，我不理他們，就去寄標單，等我寄好了，他們還繼續追出來問我是哪
      一家，我還是回答我不知道。」、「（你在投寄標單時，他們有無攔阻？）我
      已經把標單交給郵局的小姐後，他們才過來問，沒有要我不要寄的動作，只是
      單純問我是哪一家。」、「（對方有無要一萬元對價，要你們放棄投標？）沒
      有，我出來後有看到警察在問外面另外兩名男子。」、「（提示照片，是否為
      當日在場之人？）應該是庚○○與壬○○在郵局內問我，我不知道他們真正的
      名字，時間太久記憶也不是很確定。」等語。證人癸○○於同日亦結證稱：「
      （八十八年六月二十五日投標之情形如何？）當天下午約一點多我與子○○一
      起開車去郵局，只有子○○下車去寄標單，因為沒有停車位，所以我去找停車
      位繞了一圈，再回到郵局門口，子○○在郵局內的情形我沒有看到，在郵局外
      我看到子○○出來，我就把車開到郵局門口，沒有看到有人追出來，也沒有看
      到警察在問人，子○○在車內有跟我說在郵局內有人問他是誰要寄的，我也不
      清楚，所以就說沒有關係。」等語，是依證人二人之證詞，並無證據足資證明
      被告庚○○等四人有以非法之方法使廠商無法投標之行為。
（二）本院勘驗扣案之南投市郵局錄影帶結果：八十八年六月二十五日下午一時零分
      許有一名女子至該郵局投寄牛皮紙袋，同分十秒至四十五紙甲○○在旁觀看，
      但未阻止該名女子投寄郵件，同分五十五秒甲○○與壬○○走出至郵局外；該
      日下午一時二分四十秒，甲○○與壬○○二人進入郵局；該日下午一時五分許
      ，一名女子進入郵局投寄牛皮紙袋郵件；該日下午一時十五分至十八分許，壬○○在外與一名男子交談；該日下午一時二十四分許，一名女子進入郵局投寄
      牛皮紙袋；該日下午一時三十九分五十秒，一名男子進入郵局，三十九分五十
      九秒該名男子至櫃檯郵寄牛皮紙袋，四十分十六秒至三十三秒，壬○○在旁觀
      看並未阻止其投寄，四十分五十秒該名男子辦畢外出，庚○○與壬○○一同外
      出，同分五十六秒，庚○○與壬○○在郵局門口與該名男子交談，四十一分零
      六秒該名男子離去；四十一分十秒庚○○與壬○○二人再進入郵局內，四十一
      分三十四秒一名警員進入郵局內；四十六分四十二秒壬○○走出郵局外，四十
      七分零二秒壬○○在門口與甲○○交談，四十七分十秒己○○經過與該二人交
      談；四十七分二十秒郵局門口有一巡邏警車經過，壬○○等三人離開；至二時
      零九分許，均無被告庚○○等四人出現畫面。本院綜合被告四人供述與證人子
      ○○於本院證述之內容，錄影帶內於下午一時四十分許至郵局投寄標單之男子
      應為子○○，被告四人僅有查看及詢問之動作，並無以脅迫或恐嚇之方式阻止
      他們投遞標單等郵件，且其間亦有多人郵寄牛皮紙袋等郵件，被告四人亦無攔
      阻之行為，是依勘驗錄影帶之結果，即與被告四人之上開辯詞及證人子○○在
      本院審理時之證詞大致相符，是亦無證據足資證明被告庚○○等四人有以非法
      之方法使廠商無法投標之行為。
（三）證人子○○於八十八年十一月十二日警訊時雖供稱：當日伊欲進入郵局時，有
      二名男子在郵局外徘徊（經指認後為甲○○、己○○二人），進入郵局後，伊
      欲投遞時，即有二名男子（經指認後為庚○○、壬○○二人）強行攔阻，問伊
      是那家公司，適逢巡邏警察進入該郵局內巡邏盤查被告庚○○二人，伊乃趁隙
      郵寄標單後迅速離去，後至郵局外面，又被己○○、甲○○二人攔住查問是何
      家廠商，伊沒有回答，此時警察亦盤查他們，伊就趁機離去云云。證人子○○
      此部分之證詞與其在本院審理時不符，亦與錄影帶之勘驗結果不同，自不足採
      信，惟依其陳述內容，亦無公訴人所指之強行攔阻並告知擬以一萬元之對價要
      求其放棄投標及警告不得投標之行為。
（四）被告庚○○於偵查中供稱：「是卯○○叫我帶叫甲○○、壬○○、己○○三人
      去南投郵局攔標，他對我們四人一起說的，他對我們四人說，叫我們去南投郵
      局去，若有人拿大的牛皮紙袋去的話，叫我去偷看，若是寄標單者，叫我們趕
      快打電話給他，因只有我有車，他們三人才叫我開車載他們過去，但是當天因
      為被警盤查，故我來不及打電話給卯○○。」等語；被告己○○於偵查中供稱
      ：「我有在八十八年六月間與庚○○等四人去南投市攔標，庚○○叫我們去的
      ，回去球中天撞球場，卯○○才拿一千元給我，說是給我們吃飯。」等語，除
      就何時給付一千元此點不符，其餘部分與其在本院審理時之陳述大致相同，是
      其二人並未供陳有攔阻投標之非法行為，公訴人認其二人坦承犯行，尚有誤會
      。又被告甲○○雖於偵查中供稱：伊曾於六月二十幾日間有去南投郵局，庚○○告訴我們，若有看見有人拿著南投市公所之黃皮紙袋要來寄標，便上前攔住
      他，叫他不能寄標，如果他堅持要，即將要投標者攔住，再立即打電話給卯○○，卯○○會趕過來處理，但當天中午只有一男子來寄標，壬○○有上前攔他
      ，但當時郵局有報警，巡邏警員有趕到現場，警員向前盤查時，該男子便乘機
      離開，當時伊四人均有拿身份證給警員看，警方盤查完，伊四人便回球中天撞
      球場云云。被告壬○○於偵查中供稱：伊於八十八年六月二十五日，與庚○○
      、己○○、甲○○四人在球中天撞球場見面，一起去南投郵局攔標，若看見有
      人拿著南投市公所黃色大牛皮紙要來寄標，便要直接告訴庚○○後，庚○○會
      去與寄標的人說叫他賣標單一張一萬元，若那人仍堅持要寄標，庚○○會打電
      話給卯○○，卯○○便會處理，當天下午約三時左右，伊與庚○○剛好在郵局
      內，己○○及甲○○在郵局外，當時有一巡邏警員進來局內向伊及庚○○盤查
      ，剛好有一營造商拿著標單來寄，他則利用警方在盤查時去寄標單，且辦好便
      迅速離開，而警方盤查完，我們四人便回球中天云云。惟按被告之自白，不得
      作為有罪判決之唯一證據，仍應調查其他必要之證據，以察其是否與事實相符
      ，刑事訴訟法第一百五十六條第二項定有明文，被告四人並無攔阻他人投遞標
      單，亦無告知以一萬元買賣標單之情事，由錄影帶之勘驗結果及證人子○○之
      證述已明，且亦無其他證據可資證明其四人有上開行為，被告甲○○與壬○○
      之供述與事實不符，自不得作為論罪之依據。
（五）又扣案之「圍標資料」一箱，被告庚○○僅承認其中一部分係自其自用小客車
      上所查獲而為其所有，本院查閱上開資料，亦僅多為其個人經營公司或工作之
      資料，亦無法證明其有公訴人所指之犯行。本案關係人丁○○於本院審理時亦
      陳稱不認識庚○○、己○○、壬○○、甲○○等四人，關係人卯○○亦陳稱不
      認識被告己○○、壬○○等人，是既無證據可資證明該四名被告有非法使廠商
      無法投標等違反政府採購法之行為，而被告與關係人間亦多不認識，自難認其
      為具有集團性、常習性及脅迫性或暴力組織，亦難認其彼此間有上下屬從之組
      織關係，是並無證據被告四人為犯罪組織之成員。
五、綜上所陳，被告庚○○、己○○、壬○○、甲○○並無公訴人所起訴之違反組織
    犯罪防制條例第三條第一項、政府採購法第八十七條第五項、第四項、第三項之
    行為，其所辯堪可採信。此外，復查無其他積極證據足資證明被告四人有公訴人
    所指之前開犯行，揆諸首揭規定及判例意旨，均應為無罪判決之諭知。
據上論斷，應依刑事訴訟法第二百九十九條第一項前段、第三百零一條第一項，刑法
第二十八條、第三百四十六條第三項、第一項、第五十五條、第四十七條、第二十六
條前段，罰金罰鍰提高標準條例第一條前段，判決如主文。
本案經檢察官簡文鎮到庭執行職務。
中      華      民      國    八十九    年      十一    月      十六    日
                                臺灣臺中地方法院刑事第四庭
                                        法  官  楊  真  明
右正本證明與原本無異。
如不服本判決，應於送達後十日內向本院提出上訴狀（須附繕本），上訴於臺灣高等
法院臺中分院。
                                        書記官
中      華民      國    八十九    年     十一     月      十六    日
附錄本判決論罪科刑法條
刑法第三百四十六條：
意圖為自己或第三人不法之所有，以恐嚇使人將本人或第三人之物交付者，處六月以
上五年以下有期徒刑，得併科一千元以下罰金。
以前項方法得財產上不法之利益，或使第三人得之者，亦同
前二項之未遂犯罰之。


司法院資訊處製作；財團法人民間司法改革基金會備份。
